【裁判字號】    90,上訴,1340
【裁判日期】    900928
【裁判案由】    違反槍砲彈藥刀械管制條例
【裁判全文】
臺灣高等法院臺中分院刑事判決                    九十年度上訴字第一三四號
    上  訴  人  臺灣南投地方法院檢察署檢察官
    被      告  丁○○
    指定辯護人  本院公設辯護人  辛○○
右上訴人因被告違反槍砲彈藥刀械管制條例案件，不服臺灣南投地方法院九十年度訴
字第四號中華民國九十年五月二十四日第一審判決（起訴案號：臺灣南投地方法院檢
察署八十九年度偵字第四一五三號），提起上訴，本院判決如左：
      主  文
原判決撤銷。
丁○○未經許可，持有可發射子彈具有殺傷力之土造長管獵槍，處有期徒刑壹年貳月
，併科罰金新台幣陸萬元，罰金如易服勞役，以新台幣玖佰元即銀元參佰元折算壹日
，緩刑參年。
扣案之土造長管獵槍（槍枝管制編號：0000000000號）壹枝沒收。
    事  實
一、丁○○係原住民，其胞弟戊○○於民國八十九年十月中旬向南投縣警察局信義分
    局信義派出所報備其為生活習慣特殊國民欲自製獵槍後，即於同年十一月中旬委
    託丁○○協力製造，並於同年十一月下旬製造完成具擊發機構之木質槍身加裝金
    屬槍管而成，以打擊底火引爆裝填於槍管內之火藥為發射動力，機械性能良好，
    可供擊發使用，具殺傷力之土造長管獵槍一枝，尚待交付其弟戊○○持向戶籍所
    在地之警察機關查驗烙印給照。嗣於同年十一月二十五日上午十時二十分許，在
    南投縣信義鄉雙龍村光復巷九十號旁之產業道路，丁○○因不滿在該地從事水泥
    工程之車輛擋住道路，竟自上址旁之工寮取出前開已製造完成待交付其弟戊○○
    之土造長管獵槍，意圖供犯罪之用，未經許可，持有該槍脅迫駕駛壬○○下車不
    得工作，並命壬○○打電話叫其老闆前來，壬○○因行動電話打不通，丁○○又
    命壬○○步行十餘分鐘至工寮打電話給其老闆，且持槍在後壓制，途中壬○○如
    步行稍慢，丁○○即以腳踢其臀部而施強暴，迨步行至工寮前，另一工人丙○○
    聞聲出外察看勸阻，亦為丁○○持槍脅迫並手推腳踢施強暴令其聯絡老闆前來，
    而同時使壬○○及丙○○均行無義務之事。嗣於同日十二時五分許，丁○○在南
    投縣信義鄉雙龍村光復巷九十號旁之工寮為警查獲，並當場扣得該土造長管獵槍
    一枝（槍枝管制編號：0000000000號）。
二、案經南投縣警察局信義分局報告台灣南投地方法院檢察署檢察官偵查起訴。
    理  由
一、訊據被告丁○○對於右揭時、地，因施工車輛擋住道路，而對壬○○、丙○○手
    推腳踢之事實，固直承不諱，惟否認有違反槍砲彈藥刀械管制條例，強制罪等犯
    行，辯稱：伊未拿槍脅迫壬○○、丙○○云云。惟查：右揭事實業據被害人壬○○、丙○○於警訊、偵查、原審時指述甚詳，並互核一致，復有前開土造長管獵
    槍一枝扣案可證；而被告於警訊時亦已坦承伊有持前開獵槍到工地要該工地之工
    人將車開走等語，於原審復供稱：「我有拿槍，也有用腳踢被害人壬○○，後來
    到工寮時我又有用腳踢被害人丙○○，他們到工寮後我就走了」等語，足見被害
    人指陳各情非虛。另扣案土造長管獵槍一枝經檢察官送內政部警政署刑事警察局
    鑑定結果，認該土造長管獵槍（槍枝管制編號：0000000000號）係由
    具擊發機構之木質槍身加裝金屬槍管而成之土造長槍，以打擊底火引爆裝填於槍
    管內之火藥為發射動力，機械性能良好，可供擊發使用，認具殺傷力，有內政部
    警政署刑事警察局八十九年十二月四日刑鑑字第一九一０七０號鑑驗通知書在卷
    可憑。事證明確，被告所辯係事後卸責之詞，不足採信，其犯行堪以認定，自應
    依法論科。
二、查丁○○係原住民，其胞弟戊○○於八十九年十月中旬向南投縣警察局信義分局
    報備其為生活習慣特殊國民欲自製獵槍後，即於同年十一月中旬委託丁○○協力
    製造，並於同年十一月下旬製造完成，其製造槍枝部分如後所述雖不成立犯罪，
    惟該槍僅能做為生活工具之用，不得做為其他非法用途。換言之，製造合法，使
    用非法者，仍不得因製造合法即謂其未經許可持有槍枝部分得以免責。本件被告
    丁○○於製造槍枝完成，尚待交付其弟戊○○持向警察機關查驗烙印給照前，因
    不滿在前開處所產業道路上從事水泥工程之車輛擋住道路，竟自上址旁之工寮取
    出前開土造長管獵槍，意圖供犯罪之用，未經許可，持有該槍脅迫並強暴駕駛壬○○、丙○○等人，核其所為係犯槍砲彈藥刀械管制條例第十一條第四項之未經
    許可持有可發射子彈具有殺傷力之土造長管獵槍罪、刑法第三百零四條第一項以
    強暴、脅迫使人行無義務之事罪。檢察官以被告所為，係犯刑法第三百零二條第
    一項之罪，惟該罪既係以私行拘禁為其非法剝奪人行動自由之例示，則性質上其
    行為自須持續相當期間，始足當之。被告持獵槍脅迫並強暴被害人之時間，不過
    十餘分鐘，尚難認為已持續相當之期間，檢察官所認尚有未洽，惟起訴事實既屬
    相同，爰依法變更起訴法條。又被告以一行為使被害人壬○○及丙○○二人行無
    義務之事，係一行為而觸犯數罪名，為想像競合犯，應從一重處斷。被告所犯槍
    砲彈藥刀械管制條例第十一條第四項、刑法第三百零四條第一項等二罪，有方法
    結果之關係，為牽連犯，應從一重依槍砲彈藥刀械管制條例第十一條第四項之罪
    處斷。又被告未經許可持有可發射子彈具有殺傷力之土造長管獵槍罪部分犯行，
    雖未據起訴，惟被告此部份犯行與已起訴並經論罪之強制罪間，有方法結果之牽
    連犯關係，屬裁判上一罪，為起訴效力所及，本院自得併與審理。
三、原審認被告犯罪事證明確，予以論科，固非無見，惟原判決對被告未經許可持有
    可發射子彈具有殺傷力之土造長管獵槍罪部分，漏未審究，已有未合；又對被告
    所犯強制罪部分，既認被告除持槍脅迫被害人外，另以手推腳踢加諸被害人，即
    屬施強暴之行為，乃原判決主文未併列「強暴」之行為態樣，致判決主文與事實
    、理由不一；另認被告所犯強制罪係一行為觸犯數罪名，有想像競合犯之關係，
    惟於據上論結欄漏引刑法五十五條，均有未合。檢察官上訴意旨以：依內政部所
    發布「生活習慣特殊國民獵槍漁槍刀械管理辦法」規定，原住民申請自製或持有
    獵槍，應以書面向戶籍所在地警察分駐（派出）所報備，自製完成或持有後，應
    持向戶籍所在地警察局查驗烙印給照，本件被告所製造獵槍固係其弟戊○○所委
    託製造，惟戊○○於八十九年十月中旬至信義分局信義派出所報備時，只繳交照
    片，並未填寫報備書，不符合上開書面要件；又協力製造獵槍，依內政部函須在
    警察分局核准之報備地點協力製造完成，被告並未依上開函示協力製造，難認原
    判決允當等語，惟查，檢察官執報備行政程序上之瑕疵，而認被告係未經許可製
    造槍枝，如後所述，應無理由。惟原判決既有上述可議之處，即屬無可維持，自
    應由本院撤銷予以改判。爰審酌被告犯罪之動機、目的、手段、其長期生活於山
    區，法律常識有限，犯後雖未能坦認犯行，惟態度尚稱良好等一切情狀，量處如
    主文第二項所示之刑，並就罰金部分諭知易服勞役之折算標準。查被告前未曾受
    有期徒刑以上刑之宣告，有台灣高等法院被告全國前案紀錄表及台灣南投地方法
    院檢察署刑案資料查註紀錄表各一紙附卷可稽，其因一時衝動，短於思慮，致觸
    犯本案犯行，經此偵審程序並刑之宣告後，當知所警惕，而無再犯之虞，本院認
    所宣告之刑，以暫不執行為當，爰併予宣告緩刑三年，以啟自新。扣案之土造長
    管獵槍一枝為違禁物，應依刑法第三十八條第一項第一款規定沒收。末按槍砲彈
    藥刀械管制條例第十九條規定，業經司法院大法官會議於八十七年十二月十八日
    公布釋字第四七一號解釋，認該條規定不問對行為人有無預防矯治其社會危險性
    之必要，一律宣付強制工作三年之部分，不合憲法第二十三條所定之比例原則，
    應自解釋公布日起停止適用，此經司法院大法官會議釋字第四七一號解釋在案，
    本案被告係原住民，其未經許可持有之土造長管獵槍，原係其弟戊○○報備後委
    託其協力製造，其於製造完成後，偶因他人施工之車輛擋住其通道，而持前開土
    造長管獵槍強制他人停止工作及聯絡被害人之老闆前來，且被告持有者係土造槍
    枝，其具體危險性未及一般制式槍械，再依被告之人格及行為特質觀察，對社會
    治安之危害，尚非重大，其危險性、嚴重性與該保安處分宣告之目的及必要性尚
    難謂相當，參酌司法院大法官會議釋字第四七一號解釋意旨，爰不予宣告令被告
    入勞動場所，強制工作之保安處分，附予敘明。
四、公訴意旨另以：被告丁○○係原住民，未經許可，於八十九年十一月間某日，在
    南投縣信義鄉明德村新開巷六一號住處，製造具殺傷力土造長管獵槍一枝，因認
    被告此部分所為另涉犯槍砲彈藥刀械管制條例第十一條第一項之罪嫌。公訴人認
    被告丁○○涉犯槍砲彈藥刀械管制條例第十一條第一項之罪嫌，係以被告製造土
    造長管獵槍一枝，未經主管機關許可，且具殺傷力，並經提出內政部警政署刑事
    警察局八十九年十二月四日刑鑑字第一九一０七０號鑑驗通知書一件，及扣案槍
    枝等物為其依據。訊據被告固坦認前開槍枝係其於八十九年十一月間所製造完成
    ，惟否認有違反槍砲彈藥刀械管制條例之犯行，辯稱：該槍是其弟戊○○去申請
    ，並委託其製造，要作為打獵之用等語。按犯罪事實應依證據認定之，無證據不
    得推定其犯罪事實；又不能證明被告犯罪或其行為不罰者，應諭知無罪之判決，
    刑事訴訟法第一百五十四條、第三百零一條第一項分別定有明文。再八十六年十
    一月二十四日槍砲彈藥刀械管制條例第二十條新制定特殊之減輕或免責規定，乃
    為尊重並保障原住民特殊生活習性之意旨。又同條例於八十六年十一月二十四日
    修訂前之舊條文第十四條規定，授權內政部，由內政部於八十六年三月二十四日
    發布「生活習慣特殊國民獵槍漁槍刀械管理辦法」之法規命令，該辦法規定，原
    住民屬該辦法所稱「生活習慣特殊國民」；又所稱獵槍指槍砲彈藥刀械管制條例
    第四條所列獵槍，且專供生活習慣特殊國民漁獵、祭典等生活工具；原住民自製
    或持有獵槍，每人以二枝為限，每戶不得超過六枝；而該等國民申請自製或持有
    獵槍，應以書面向戶籍所在地警察分駐（派出）所報備，自製完成或持有後，應
    持向戶籍所在地警察局查驗烙印給照；該獵槍執照，由中央主管機關印製，每二
    年換照一次，第一年一月一日開始；生活習慣特殊國民在該辦法施行前已持有前
    述所稱獵槍者，應於施行後一年內，持向戶籍所在地警察局申請查驗烙印給照，
    「生活習慣特殊國民獵槍漁槍刀械管理辦法」第三條第一項、第四條第一項、第
    六條、第十條分別定有明文。是警察局依前述辦法所核發之獵槍執照屬行政法上
    「特許」之行政處分，乃在現行全面禁止槍械之政策下，兼顧原住民族特殊生活
    習慣所特許之例外製造、持有槍械之規定。依本辦法之規定，原住民族如欲自製
    槍枝，應以書面向戶籍所在地警察分駐所或派出所報備，依行政法上「報備」之
    法理，報備人此時即取得製造槍枝之權利，除非報備人符合該辦法第五條所定消
    極要件，或有其他特殊事由者，否則報備人即得開始製造槍枝。另警察機關另行
    造具報備清冊函請上級機關備查，僅係事後告知之備查性質，而報備人製造完成
    槍械後，即應持該槍枝由當地警察局烙印給照。現行行政管制實務，係由警察機
    關另行限定報備人自製槍枝之起迄期間，於該起迄期間內未收到不許其製造之通
    知書，報備人始得製造，此觀內政部所頒布制式之報備書格式，報備人須載自製
    起迄時間，且該報備書「說明：四」載有「報備人於前述期間內，未能收到通知
    書者，其報備行為始能生效；否則不得先自行自製或持有槍械，違者依槍砲彈藥
    刀械管制條例有關規定論處」之字樣可知。惟須說明者，現行報備實務之作法，
    不僅有誤解行政法上「報備」意義之虞，且使得報備人可否開始製造槍枝，端以
    有無不許製造之通知書而定，報備人無法預測其得以合法開始製造槍枝之時間，
    甚為不妥，且主管機關所限定報備自製之期間經過後，報備人如始製造槍枝，應
    僅係許可是否失效，以及許可行政處分失效後，違反行政管制之行為，尚不得遽
    謂即構成槍砲彈藥刀械管制條例之刑罰處罰要件，亦即此時報備人至多屬「許可
    失效」後之違反管制規定行為，與本條例所稱之「未經許可」尚有不同，仍應依
    據個案審酌行為人是否有違反本條例之犯意及行為，不可依行為人違反行政管制
    命令之行為，即遽構成刑事處罰之行為。另內政部八十七年六月二日台（八七）
    內警字第八七七０一一六號函釋稱：「原住民自製獵槍係指原住民傳統習慣專供
    捕獵維生之生活工具，由申請人自行獨立製造完成或與非以營利為目的之原住民
    ，在警察分局核准之報備地點協力製造完成」，則前開所稱合法報備自製者，範
    圍應包括協力自製之協力者在內。經查：證人戊○○於原審證稱伊確實於八十九
    年十月中旬向警察機關報備後，因其本身不具備製造槍枝之能力，始委請被告協
    力製造，而報備當時，其已繳交相片、印章等語；其於本院調查時復證稱其母有
    代伊補送戶口名簿至警局等語屬實。經傳訊受理戊○○報備製造獵槍之員警己○○到庭證稱：「（戊○○報備自製獵槍的情形如何？）戊○○他申請時有拿他本
    人的相片和印章」、「（合法的報備程序如何？）應要有相片六張、印章、戶口
    名簿的影本和填寫報備書，報備書一式參份。當時戊○○缺少戶口名簿影本，有
    填寫報備書，報備書是我們幫他填的」、「（當時有無填寫報備書？）十月份確
    實有填寫報備書，是我幫他填的」、「（平常都是你們填嗎？）是的，平常都是
    由警員代填的」、「（你在八十九年十月中旬受理戊○○的報備所代填的報備書
    現在何處？）已不存在，因為在我調走時他都沒有補齊證件我已經蓋好我的職名
    章，所以我要調走時已經將他作廢了」、「我個人沒有收到補正的戶口名簿影本
    ，我要調走之前有將相片、印章交給他們的管區警員。但是在我調走之前一星期
    ，有聽說有一個刑事組的甲○○偵查員將戊○○他媽媽送來的戶口名簿交給管區
    警員庚○○，這是庚○○告訴我的」等語；另證人庚○○於本院調查時亦到庭證
    稱戊○○之母有請甲○○將戶口名簿轉交給伊等語；再證人即戊○○之母金全女
    美亦到庭證稱伊在派出所門口碰到甲○○警員，將戶口名簿託伊轉交承辦人員等
    語屬實。足見戊○○於報備製造獵槍時已由警員己○○代為填寫報備書，而所繳
    交之證件，僅缺戶口名簿一項，事後戶口名簿並已補正；且觀卷附生活習慣特殊
    國民自製、持有獵槍、魚槍、刀械報備書說明二所載原住民檢附戶口名簿影本，
    亦僅係供身分查核之用。縱認戊○○於八十九年十月間報備時，所需繳交之證件
    尚欠缺戶口名簿一項，亦僅係行政手續要件是否齊備之問題，實不應拘泥於此行
    政管制要件之不備，即謂被告協力製造有擅自製造槍枝之意圖。亦即在解釋槍砲
    彈藥刀械管制條例所謂「未經許可」要件時，應審酌其立法目的，並避免刑事偵
    查上可能產生的入人於罪之危險，採取目的性限縮之解釋，對被告為有利之認定
    ，方稱適法，被告所辯尚堪採信。本案尚難認被告製造該土造長管獵槍，係未經
    許可而製造，此外復查無其他積極之證據，足認被告確有公訴人所指此部分犯行
    ，惟因公訴人認被告所涉此部份犯行與其前開有罪部分間具有牽連犯之裁判上一
    罪關係，爰不另為無罪之諭知。
據上論結，應依刑事訴訟法第三百六十九條第一項前段、第三百六十四條、第二百九
十九條第一項前段、第三百條，槍砲彈藥刀械管制條例第十一條第四項，刑法第十一
條前段、第三百零四條第一項、第五十五條、第四十二條第二項第七十四條第一款、
第三十八條第一項第一款，罰金罰鍰提高標準條例第一條、第二條，判決如主文。
本案經檢察官乙○○到庭執行職務。
中      華      民      國      九十      年      九    月    二十八    日
                                臺灣高等法院臺中分院刑事第四庭
                                      審判長法  官  洪  耀  宗
                                            法  官  吳  重  政
                                            法  官  江  德  千
右正本證明與原本無異。
如不服本判決應於收受送達後十日內向本院提出上訴書狀，其未敘述上訴之理由者並
得於提起上訴後十日內向本院補提理由書（均須按他造當事人之人數附繕本）。
                                            書記官  吳  麗  琴
中       華       民       國   九  十    年     十      月     二      日
【附錄本件論罪科刑條文】
槍砲彈藥刀械管制條例第十一條第四項：
未經許可，持有、寄藏或意圖販賣而陳列第一項所列槍砲者，處一年以上七年以下有
期徒刑，併科新台幣七百萬元以下罰金。
刑法第三百零四條第一項
以強暴、脅迫使人行無義務之事或妨害人行使權利者，處三年以下有期徒
刑、拘役或三百元以下罰金。
                                                                        Ｋ


司法院資訊處製作；財團法人民間司法改革基金會備份。
